【裁判字號】    97,台上,1130
【裁判日期】    970529
【裁判案由】    返還不當得利
【裁判全文】
最高法院民事判決            九十七年度台上字第一一三○號
上  訴  人  甲 ○ ○（林長標之承受訴訟人）
            乙 ○ ○（林長標之承受訴訟人）
            丙 ○ ○（林長標之承受訴訟人）
            己 ○ ○（林長標之承受訴訟人）
            丁 ○ ○（林長標之承受訴訟人）
            戊 ○ ○（林長標之承受訴訟人）
共      同
訴訟代理人  胡 坤 佑律師
上  訴  人  辛○○○（林長標之承受訴訟人）
            壬○○○（林長標之承受訴訟人）
被 上訴 人  庚 ○ ○
訴訟代理人  南 雪 貞律師
上列當事人間請求返還不當得利事件，上訴人對於中華民國九十
六年十二月二十八日台灣高等法院第二審更審判決（九十六年度
重上更(一)字第一一二號），提起上訴，本院判決如下：
    主  文
上訴駁回。
第三審訴訟費用由上訴人負擔。
    理  由
本件訴訟標的對林長標須合一確定，其繼承人為甲○○、乙○○
、丙○○、己○○、丁○○、戊○○、辛○○○、壬○○○，雖
僅甲○○、乙○○、丙○○、己○○、丁○○、戊○○提起第三
審上訴，其效力應及於辛○○○、壬○○○，爰將之併列為上訴
人，合先敘明。
次查，上訴人主張：被上訴人之父莊清榮前與上訴人之被繼承人
林長標、訴外人莊振福及莊水四人共同出資購買土地數十筆，
當時分別以莊清榮及林長標之名義登記為所有權人。嗣因莊振福
及莊水死亡，遂由莊清榮、林長標及莊振福之子莊春行、莊水
之孫莊清和（下稱林長標等四人）於民國七十九年十二月五日
達成協議（下稱七十九年協議），就其中登記為莊清榮所有十七
筆土地（下稱系爭土地），由莊清榮、林長標、莊春行及莊清和
分配。嗣莊清榮於八十年八月五日去世，林長標、被上訴人、莊
春行及莊清和遂於八十一年六月九日簽立協議書（下稱系爭協議
書）約定於被上訴人就系爭土地辦理繼承登記後，即應將該土地
分別移轉予林長標、莊春行及莊清和，至於移轉土地所生之土地
增值稅，由林長標及莊春行、莊清和等自行負擔。按兩造協議時
，被上訴人表示若由其繼承後再移轉予伊，僅須負擔新台幣（下
同）九百零二萬元之土地增值稅，比直接從其父親即莊清榮名下
移轉便宜，並表示嗣會提出計算依據及繳納單據，多退少補。又
因林長標尚有二百六十六萬四千元之補償金在被上訴人處，經扣
抵後，被上訴人告知林長標應給付其六百三十五萬六千元增值稅
款。惟被上訴人將系爭土地應有部分移轉登記予林長標，並無須
繳納土地增值稅，被上訴人自應將所收受九百零二萬元返還。縱
約定林長標應補貼被上訴人土地遺產稅，其金額亦僅四百五十二
萬五千二百五十二元，被上訴人亦應返還林長標溢付之四百四十
九萬四千七百四十八元等情，爰依委任及不當得利法律關係，求
為命被上訴人給付九百零二萬元，及自八十一年十二月十一日起
至清償日止，加計法定遲延利息之判決（第一審為林長標敗訴之
判決，林長標聲明不服。並於更審前之原審主張：兩造曾協議多
退少補，追加依協議之法律關係為同一之請求。更審前之原審判
決被上訴人應給付林長標二百零一萬二千八百二十三元本息，駁
回林長標其餘上訴及追加之訴。被上訴人就其敗訴部分，提起第
三審上訴；林長標就其敗訴部分中之二百四十八萬一千九百二十
五元本息，亦提起第三審上訴，其餘受敗訴判決之四百五十二萬
五千二百五十二元本息，未聲明不服而告確定。嗣經最高法院發
回更審，上訴人再追加依侵權行為損害賠償請求權之法律關係為
同一請求）。
被上訴人則以：伊之被繼承人莊清榮過世，依法伊須先辦理土地
繼承登記，始得辦理所有權移轉登記，故須先繳納遺產稅九百零
六萬七千七百零九元。惟因係同年度移轉，故僅須繳畢遺產稅，
而無土地增值稅。伊、莊春行、莊清和於八十一年六月九日就補
貼遺產稅部分，以土地增值稅為計算基準計算補貼款，按前開核
定之土地增值稅為一千零四十六萬二千七百四十二元，經除以百
分之六十土地增值稅率推算出土地價額後，再乘以百分之五十二
之遺產稅率，上訴人原應補貼九百零六萬七千七百零九元，然經
兩造協議僅補貼九百零二萬元，並載明於協議書內。兩造既已協
議上訴人補貼被上訴人之遺產稅，於該協議經合法撤銷前，伊受
領前開款項非無法律上原因。況伊多繳稅金一千七百五十四萬七
千九百四十一元，伊收取其等分別補貼之遺產稅款共計二千二百
五十八萬元，縱認伊有溢收，依上訴人五分之二之比例計算金額
亦為二百零一萬二千八百二十三元等語，資為抗辯。
原審審理結果，以：系爭土地係由被上訴人之父莊清榮與林長標
、訴外人莊振福、莊水共同出資購買，並信託登記莊清榮名下
；嗣因莊振福及莊水死亡，遂由林長標等四人達成七十九年協
議，就登記於莊清榮名下系爭土地，按莊清榮百分之五十、林長
標及莊春行各百分之二十、莊清和百分之十之比例分配；莊清榮
並於七十九年十二月三十日切結重申上開土地合夥人中如有人欲
辦理應有部分登記或預告登記，願無條件配合辦理。而莊清榮於
八十年八月五日死亡，被上訴人、林長標及訴外人莊清和、莊春
行於八十一年六月九日達成系爭協議，同意由被上訴人將系爭土
地按前揭分配比例移轉予林長標及訴外人莊清和、莊春行，林長
標則開立面額九百零二萬元之本票交蔡文章代書保管，被上訴人
辦理系爭土地移轉時，實際並未繳納任何土地增值稅。且被上訴
人依協議應將系爭土地按比例移轉予林長標乙節，已經另委託代
書蔡文章處理等情，為兩造所不爭執。惟查，本件依系爭協議書
第一條約定，既無稅額之補貼、亦無稅額之預付、更無結算後多
退少補等之文義；再由系爭協議書所附關於第二條之地上物問題
雙方達成協議內容可知，林長標於簽訂系爭協議書，其文義已明
確表示被上訴人就系爭土地辦理繼承登記後，並移轉登記予上訴
人及塗銷莊李勤之抵押權登記時，林長標應給付被上訴人九百零
二萬元。是林長標因此而給付被上訴人九百零二萬元，亦係依據
被上訴人與林長標約定之協議書為給付，亦即其給付既有目的，
未有欠缺法律上原因之不當得利之問題。至林長標就其給付九百
零二萬元究係為補貼被上訴人何項稅款，既未載明於系爭協議書
，且經調閱台灣士林地方法院九十三年度重訴字第一六九號案卷
以觀，承辦代書蔡文章已證稱，金額就是要補貼庚○○遺產稅的
部分，當時大家都知道土地增值稅為零等語，是林長標於簽訂系
爭協議書時，知悉被上訴人已無庸支付增值稅甚明，上訴人主張
林長標交付被上訴人九百零二萬元係為補貼被上訴人繳交增值稅
云云，自無足採。退一步言，林長標就其給付九百零二萬元，內
心係為補貼被上訴人何款項，僅係其內心計算過程中所形成之意
思表示，縱如其理算過程認知有錯誤，亦屬動機錯誤，而不得視
為民法第八十八條之錯誤。況上訴人亦未撤銷其錯誤之意思表示
（其撤銷權亦已逾一年除斥期間），則據以主張被上訴人有不當
得利云云，尚乏所據。再者，被上訴人顯未因辦理退稅而另有獲
利，被上訴人自無不當得利獲利返還之問題。次查，綜觀系爭協
議書之記載，就林長標應給付被上訴人九百零二萬元，且扣抵被
上訴人就東榮磚廠舊有生財器具應給付二百三十七萬四千元後，
林長標尚應給付被上訴人六百六十四萬六千元，即就林長標最終
應給付之金額為何，已記載詳實，倘林長標與被上訴人有多退少
補之意思，此乃重要約定事項，理應記載系爭協議書為是，且參
酌證人蔡文章亦證稱，當時並無約定以後要多退少補，否則不可
能寫確定金額等情，足徵林長標與被上訴人並未有如此約定。上
訴人反系爭協議書之記載並主張林長標與被上訴人為系爭協議書
，有多退少補之合意云云，無足可採。故上訴人主張被上訴人於
簽訂系爭協議書時，評估其移轉登記系爭土地予林長標等人，林
長標所需負擔之稅賦九百零二萬元，由林長標預納，俟被上訴人
為遺產稅申報、將所有權應有部分移轉登記後結算，多退少補，
顯與協議書所約定之事實不符，不足採信。復查，依系爭協議書
約定：被上訴人應將系爭土地依比例移轉登記予林長標及訴外人
莊春行、莊清和，林長標及訴外人應簽發本票交付被上訴人之內
容觀之，並無林長標委任被上訴人處理事務、被上訴人允為處理
之意思合致。況被上訴人並非代書，本件被上訴人依協議應將系
爭土地按比例移轉予林長標乙節，已經另委託代書蔡文章處理，
可見被上訴人無受林長標委任處理土地移轉事宜。從而，上訴人
主張得依委任之法律關係，請求被上訴人返還四百四十九萬四千
七百四十八元及自受領時起之利息云云，並無所據。另查，林長
標、莊春行、莊清和及被上訴人等人於莊清榮死亡後，為解決系
爭土地如何依七十九年協議書之約定移轉予林長標等人，乃簽訂
系爭協議書，故林長標為取得系爭土地，即有待被上訴人之配合
，故縱如被上訴人因而獲得利益，亦係雙方利益衡量後，所為相
互退讓所得之結論，自難謂被上訴人有故意或過失不法侵害林長
標之行為。況如林長標依申報移轉系爭土地本應繳納土地增值稅
一千零四十六萬二千七百四十二元，則林長標於莊清榮死亡後，
系爭土地因為被上訴人所繼承，林長標欲令被上訴人就系爭土地
為繼承登記，並順利移轉予己，乃與被上訴人簽訂系爭協議書，
願給付被上訴人九百零二萬元，相較於前本應繳納一千零四十六
萬二千七百四十二元土地增值稅為少，且依契約自由原則，其亦
係上訴人自行評估後願意承擔之義務，縱令被上訴人因此獲利，
亦難謂被上訴人對林長標有何不法侵害之行為，上訴人主張被上
訴人有侵權行為云云，無足可取。綜上所述，上訴人本件請求，
於法無據，不應准許，並說明本件事證已明確，兩造其餘攻擊防
禦方法經審酌後，認與判決結果不生影響，毋庸逐一論述，爰將
第一審所為上訴人敗訴之判決予以維持，駁回上訴人之上訴及追
加之訴，於法核無不當。上訴論旨，就原審取捨證據、認定事實
之職權行使，指摘原判決違背法令，求予廢棄，非有理由。
據上論結，本件上訴為無理由。依民事訴訟法第四百八十一條、
第四百四十九條第一項、第七十八條，判決如主文。
中    華    民    國  九十七  年    五    月  二十九  日
                      最高法院民事第五庭
                          審判長法官  劉  延  村
                                法官  許  澍  林
                                法官  黃  秀  得
                                法官  李  寶  堂
                                法官  童  有  德
      本件正本證明與原本無異
                                      書  記  官
中    華    民    國  九十七  年    六    月    十    日
                                                      K


司法院資訊處製作；財團法人民間司法改革基金會備份。
